ACORDAO-COMPLETO-2512369

ACÓRDÃO 2936/2022 ATA 18/2022 - SEGUNDA CÂMARA

VISTOS, relatados e discutidos estes autos de tomada de contas especial instaurada pela Secretaria Especial do Esporte em desfavor de Daniel Queiroz de Sant'Ana, como então Secretário Estadual de Educação do Acre (gestão: de 1º/1/2011 a 2/4/2014) , diante da não comprovação da boa e regular aplicação dos recursos federais repassados por meio do Convênio n.º 744728/2010 celebrado entre o então Ministério do Esporte e o Estado do Acre, por intermédio da sua Secretaria de Estado de Esporte, Turismo e Lazer, sob o valor de R$ 1.195.059,86 para a produção de materiais esportivos por detentos na Colônia Penal Dr. Francisco D'Oliveira Conde em Rio Branco - AC, tendo a vigência do ajuste sido estipulada para o período de 30/12/2010 a 25/9/2013;
ACORDAM os Ministros do Tribunal de Contas da União, reunidos em Sessão da 2ª Câmara, ante as razões expostas pelo Relator, em:
9.1. rejeitar as alegações de defesa apresentadas por Daniel Queiroz de Sant'Ana;
9.2. julgar irregulares as contas de Daniel Queiroz de Sant'Ana, nos termos dos arts. 1º, I, 16, III, "b" e "c", 19, caput, e 23, inciso III, da Lei n.º 8.443, de 1992, para condená-lo ao pagamento do correspondente débito, com a fixação do prazo de 15 (quinze) dias contados da notificação, para comprovar, perante o Tribunal, nos termos do art. 214, III, "a", do RITCU, o recolhimento da referida dívida ao Tesouro Nacional, com a atualização monetária e os juros de mora calculados desde a data informada até o efetivo recolhimento, na forma da legislação em vigor, sob as seguintes condições:
	Data da Ocorrência
	Valor Original (em R$) 
	Observação

	17/5/2011
	1.183.109,26
	-

	24/10/2013
	622.466,12
	já restituído

9.3. aplicar em desfavor de Daniel Queiroz de Sant'Ana a multa prevista no art. 57 da Lei n.º 8.443, de 1992, sob o valor de R$ 150.000,00 (cento e cinquenta mil reais) , fixando-lhe o prazo de 15 (quinze) dias, contados da notificação, para que comprove, perante o Tribunal, nos termos do art. 214, III, "a", do RITCU, o recolhimento da referida dívida ao Tesouro Nacional, com a devida atualização monetária, na forma da legislação em vigor;
9.4. autorizar, caso requerido, nos termos do art. 26 da Lei n.º 8.443, de 1992, e do art. 217 do RITCU, o parcelamento das dívidas fixadas por este Acórdão em até 36 (trinta e seis) parcelas mensais e sucessivas, com a devida atualização monetária e os correspondentes acréscimos legais, esclarecendo ao responsável que a falta de pagamento de qualquer parcela importará no vencimento antecipado do saldo devedor, nos termos do art. 217, § 2º, do RITCU, sem prejuízo das demais medidas legais;
9.5. autorizar, desde logo, a cobrança judicial das dívidas fixadas por este Acórdão, nos termos do art. 28, inciso II, da Lei n.º 8.443, de 1992, diante do não atendimento à notificação; e
9.6. enviar a cópia do presente Acórdão, com o Relatório e a Proposta de Deliberação, à Procuradoria da República no Estado do Acre, nos termos do art. 16, § 3º, da Lei n.º 8.443, de 1992, para o ajuizamento das ações civis e penais cabíveis.

Tomada de Contas Especial instaurada pela Secretaria Especial do Esporte em desfavor de Daniel Queiroz de SantAna, como então Secretário Estadual de Educação do Acre (gestão: 1º/1/2011 a 2/4/2014), diante da não comprovação da boa e regular aplicação dos recursos federais repassados por meio do Convênio n.º 744728/2010 celebrado entre o então Ministério do Esporte e o Governo do Estado do Acre, por intermédio de sua Secretaria de Estado de Esporte, Turismo e Lazer, sob o valor de R$ 1.195.059,86 para a produção de materiais esportivos por detentos  na Colônia Penal Dr. Francisco DOliveira Conde, no município de Rio Branco-AC, tendo a vigência do ajuste sido estipulada para o período de 30/12/2010 a 25/9/2013.

Segunda Câmara

Secretaria Especial do Esporte.

3. Responsável: Daniel Queiroz de Sant'Ana (CPF XXX.641.772-XX).

13.1. Ministros presentes: Bruno Dantas (Presidente), Augusto Nardes e Antonio Anastasia.
13.2. Ministro-Substituto convocado: Marcos Bemquerer Costa.
13.3. Ministro-Substituto presente: André Luís de Carvalho (Relator).

ACORDAO-COMPLETO-2546007

Acórdão 4182/2022 - Segunda Câmara

ACORDAO-COMPLETO-2556705

Acórdão de Relação 7373/2022 - Primeira Câmara

Acórdão de Relação

Primeira Câmara

ANDRÉ DE CARVALHO

Trata-se de tomada de contas especial instaurada pela Secretaria Especial do Esporte em desfavor de Daniel Queiroz de Sant'Ana, como então Secretário Estadual de Educação do Acre (gestão: de 1º/1/2011 a 2/4/2014) , diante da não comprovação da boa e regular aplicação dos recursos federais repassados por meio do Convênio n.º 744728/2010 celebrado entre o então Ministério do Esporte e o Estado do Acre, por intermédio da sua Secretaria de Estado de Esporte, Turismo e Lazer, sob o valor de R$ 1.195.059,86 para a produção de materiais esportivos por detentos na Colônia Penal Dr. Francisco D'Oliveira Conde em Rio Branco - AC, tendo a vigência do ajuste sido estipulada para o período de 30/12/2010 a 25/9/2013.
2.	Após a análise final do feito, o Auditor Federal Marcello Maia Soares lançou o seu parecer conclusivo à Peça 127, com a anuência dos dirigentes da Secex-TCE (Peças 128 e 129) , nos seguintes termos:
	" (...) HISTÓRICO
	3.	O Convênio 744728/2010 foi firmado no valor de R$ 1.195.059,86, sendo R$ 1.183.109,26 de responsabilidade do concedente e R$ 11.950,60 referentes à contrapartida do convenente, tendo vigência no intervalo entre 30/12/2010 e 25/9/2013, tendo sido formulados dois termos aditivos de prazo (peça 42) com prazo final para apresentação da prestação de contas estipulado na data de 24/11/2013. O repasse foi efetuado em parcela única, na data de 17/5/2011. 
	4.	O convenente comunicou dificuldades para o início das ações pactuadas, alegando reformulação administrativa interna, a partir da qual passaria a responder pelo convênio outra Secretaria Estadual (peça 44) . Paralelamente, pretendeu substituir algumas especificações do material empregado na execução dos serviços (peças 32; 34) , em dissonância com a previsão no plano de trabalho, o que terminaria sendo rejeitado pelo repassador (peças 48-50) , o que culminou na rescisão do convênio (peça 51) , em 25/9/2013. Na mesma data, contudo, o Sr. Daniel Queiroz de Sant'Ana, por meio do Ofício 732/2013/GAB/SEE (peça 54) , mais uma vez invocando questões administrativas intestinas para o descumprimento do objeto, comunicou que submeteria os documentos fiscais da execução do convênio que foram emitidos até aquela data. 
	5.	Foi salientado ao convenente que as despesas cujo fato gerador estivesse circunscrito ao período de vigência seriam aceitas (Ofício 771/2013/CGAO/DEGEP/SNELIS/ME - peça 58) .
	6.	O Parecer Técnico de Avaliação do Cumprimento do Objeto 07/2015 (peça 65) consigna que os documentos encaminhados na prestação de contas adequavam-se à composição regulamentada, porém as informações fornecidas teriam se mostrado 'demasiadamente rasas'. Teria sido efetuada diligência para saneamento da matéria, sem atendimento. 	Não foi comprovada a aquisição de embalagens, nem o transporte do material, com serviços variados (serigrafia, reparos em instalações da unidade de produção, nem documentado remanejamento, o qual fora previamente aprovado no plano de trabalho) , matéria-prima para confecção dos materiais esportivos, pró-labore pago aos reeducandos executores (este condicionado à comprovação da confecção dos materiais, o que não ocorrera) , manutenção de máquinas e produção de material esportivo. 
	7.	Foi, neste quadro, inteiramente rejeitada a execução do objeto, na perspectiva técnica, fato que foi comunicado à Secretaria de Estado de Esporte, Turismo e Lazer do Acre, na data de 29/11/2016 (peça 67) . 
	8.	O convenente efetuou o recolhimento da importância de R$ 610.515,52 (peça 66) .
	9.	O Parecer Financeiro 037/2017/CPREC/CGPCO/DGI/SE/ME, de 22/2/2017 (peça 71) sugere a aprovação parcial das contas, considerando a devolução realizada e rejeitando integralmente a aplicação do valor restante. Esse entendimento foi chancelado pelo tomador de contas, em seu relatório (peça 79) , acometendo a responsabilidade ao Sr. Cassiano Figueira Marques de Oliveira, Secretário de Esporte, Turismo e Lazer do Estado do Acre à época da celebração do convênio, o qual subscreveu. Essa responsabilização foi emulada no Relatório de Tomada de Contas Especial 021/2017/COAFI/CGPCO-DGI/SECEX (peça 106) .
	10.	O controle interno, contudo, no Despacho CGPTCE/DG/SFC/CGU 464/2018 (peça 83, p. 2-4) ressaltou a necessidade de alguns ajustes no débito apurado e, principalmente, apontou que a responsabilidade deveria ser acometida ao agente que geriu os recursos, e não aquele que firmara o pacto. 
	11.	Com esse pressuposto, em relatório complementar do tomador de contas (peça 104) foi consignada a responsabilidade do Sr. Daniel Queiroz de Sant'Ana, ex-Secretário de Estado, Turismo e Lazer do Acre, pelo valor de R$ 762.012,48. A esse formato, manifestaram concordância as instâncias subsequentes do controle interno (peças 109-111) , posicionamentos dos quais tomou ciência a autoridade ministerial (peça 112) . 
	12.	Abordando inicialmente a matéria, a SECEX-TCE, em pareceres convergentes (peças 116-118) , após atestar a presença, no processo, dos pressupostos de constituição e de procedibilidade constantes das disposições legais e regimentais aplicáveis, bem como aqueles instituídos pela Instrução Normativa TCU 71/2012, com a redação estipulada pela Instrução Normativa TCU 76/2016, acompanhou as intelecções exaradas na fase interna do processo, propondo preliminarmente a citação do Sr. Daniel Queiroz de Sant'Ana, nos seguintes formato e fundamentos: 
Débito relacionado ao responsável Daniel Queiroz de Sant'Ana (CPF XXX.641.772-XX) , na condição de gestor dos recursos.
	Irregularidade: inexecução total do objeto do Convênio 744728/2010.
	Evidências da irregularidade: documentos técnicos presentes nas peças 65 e 71.
Normas infringidas: art. 37, caput, c/c o art. 70, parágrafo único, da Constituição da República Federativa do Brasil; art. 93, do Decreto-lei 200/1967; art. 66, do Decreto 93.872/1986; art. 39, da Portaria Interministerial 127/2008; e Cláusula Segunda, inciso II, alínea a, do Termo do Convênio 744728/2010.
	Cofre credor: Tesouro Nacional.
	Data de ocorrência
	Valor histórico (R$) 
	Débito/Crédito

	17/5/2011
	1.183.109,26
	Débito

	24/10/2013
	  622.466,12
	Crédito

	Valor atualizado do débito (sem juros) , em 16/4/2021: R$ 1.090.565,48
	Conduta: não apresentar documentos que assegurem o cumprimento das ações pactuadas no âmbito do Convênio 744728/2010.
	Nexo de causalidade: a conduta descrita impediu a comprovação do cumprimento do objeto e do objetivo do Convênio 744728/2010, em afronta ao art. 37, caput, c/c o art. 70, parágrafo único, da Constituição da República Federativa do Brasil; art. 93, do Decreto lei 200/1967; art. 66, do Decreto 93.872/1986; art. 39, da Portaria Interministerial 127/2008; e Cláusula Segunda, inciso II, alínea a, do Termo do Convênio 744728/2010.
	Culpabilidade: não há excludentes de ilicitude, de culpabilidade e de punibilidade; é razoável supor que o responsável tinha consciência da ilicitude de sua conduta; era exigível conduta diversa da praticada, qual seja, executar integralmente o objeto do Convênio 744728/2010, e demonstrar a sua execução mediante documentação hábil que comprove as ações executadas no âmbito do ajuste.
	13.	Autorizada a citação pelo ilustre Relator (peça 119) , o responsável foi convocado aos autos, tendo constituído advogado (peça 122) e encaminhado material de defesa (peças 123-124) , cujos pontos essenciais podem ser sintetizados nos seguintes substratos: 
	13.1	O responsável alega ilegitimidade passiva no processo, pois haveria lavrado 'termo de indicação do interlocutor Siconv', para a Sra. Katchussy Ripardo de Matos, para a qual concedia plenos poderes para tratar com a área técnica do Ministério do Esporte sobre as demandas e procedimentos relacionados com a parceria, inclusive em relação à prestação de contas do convênio;
	13.2	Foi exonerado pelo Governador do Estado, a pedido, do cargo de Secretário de Estado de Educação e Esporte, conforme Decreto 7.266, de 31/3/2014, publicado no Diário Oficial do Estado do Acre em 2/4/2014 (peça 124) ;
	13.3	No âmbito da administração estadual, as políticas públicas de esporte eram acometidas à Secretaria Adjunta de Esportes, em cujas incumbências enquadrava-se a gestão e execução do convênio 744728/2010, razão pela qual o próprio Ministério dos Esportes a ela se dirigia, para tratamento das questões executivas;
	13.4	O prazo final para a apresentação da resposta ao Ofício 32/2014/CGFISCO/DEGEP-SNELIS/ME, de 3/10/2014 (peça 61) que solicitava documentos complementares da prestação de contas encontrava-se fora de seu período de mandato.
	EXAME TÉCNICO 
	14.	Mostra-se descabida a alegação de ilegitimidade passiva para o processo, como invocada pelo responsável. 
	15.	Não há mesmo prova de que haja delegado competência para agente subordinado, o qual teria 'plenos poderes' para representar a unidade federada no trato administrativo com o órgão ministerial. 
	16.	Ainda que houvesse, a delegação de competência não poderia obliterar, a princípio, a responsabilidade in vigilando ou in eligendo do administrador, derivada de eventual desídia, má-fé ou inabilidade do agente designado. Há três requisitos para o afastamento da responsabilidade originária do gestor: a impossibilidade prática, verificada no caso concreto, de acompanhar detidamente todos os atos do agente delegatário, sob pena de descaracterizar a própria finalidade da descentralização; a cautela e o bom senso na escolha do delegatário; e a existência de ato administrativo ou legislativo que consubstancie a delegação.
	17.	Neste sentido proclama a jurisprudência específica do Tribunal quanto à matéria (Acórdão 1134/2009-TCU-Plenário - Rel. Min. Raimundo Carreiro; 7694/2010 - Primeira Câmara - Rel. Min. Marcos Bemquerer; Acórdão 1715/2008-TCU-Plenário - Rel. Min. Benjamin Zymler; Acórdão 296/2011-TCU-Segunda Câmara - Rel. Min. José Jorge) . 
	18.	No caso concreto, nenhum desses requisitos se mostrou verificado a partir das alegações do agente responsabilizado ou pelos documentos disponíveis nos autos. 
	19.	 Todos os atos inquinados, ou seja, o conjunto da gestão financeira do convênio, se deram no período em que o Sr. Daniel Queiroz de Sant'Ana ocupava o cargo de Secretário Estadual. Foi nomeado em 1/1/2011 (peça 124) , o crédito dos recursos, em parcela única, se deu na data de 17/5/2011, e a última movimentação se operou em 24/10/2013, quando o saldo disponível na conta corrente foi devolvido à União (peça 99, p. 3) . Seu desligamento da função exercida se deu somente em 2/4/2014 (peça 124) . Não foi chamado aos autos em decorrência da falta de atendimento às diligências derradeiras, que sucederam sua saída do cargo, mas sim pela ausência de comprovação, com documentação idônea para tanto, de despesas incorridas durante o seu período de gestão, cujo acompanhamento não foi exercido de forma profícua, como transparece dos autos. 
	20.	Igualmente, não pode lhe socorrer o argumento de que a execução do convênio era de responsabilidade da Secretaria Adjunta de Esportes, a qual estava em sua linha de subordinação direta e imediata. O controle por subordinação, de natureza interna (ou seja, originária de órgão do próprio Poder) , quando no nível hierárquico, é a forma mais elementar e efetiva de seu exercício, pela proximidade com o ato sindicado e precocidade de que é revestida a sua atuação. Nas palavras de José Santos de Carvalho Filho (in Manual de Direito Administrativo, 21ª edição, Lumen Juris, Rio de Janeiro, 2009, p. 897) : 
	O controle por subordinação é o exercido por meio dos vários patamares da hierarquia administrativa dentro da mesma Administração. Decorre da relação de subordinação que existe entre os diversos órgãos públicos, a qual permite ao órgão de graduação superior fiscalizar, orientar e rever a atuação de órgãos de menor hierarquia. Esse controle é tipicamente interno, porque os órgãos pertencem, como regra, à mesma pessoa. Exemplo: o controle exercido por um departamento administrativo municipal sobre suas divisões; ou de cada divisão sobre as seções que a integram.
	21.	São merecedoras de integral rejeição, nesta perspectiva, as alegações de defesa vertidas pelo Sr. Daniel Queiroz de Sant'Ana. 
	CONCLUSÃO
	22.	Considerando que: incontroversamente restou demonstrado que o objeto do convênio não foi realizado; a aplicação dos recursos não foi comprovada, sendo ignorada a sua destinação; o convenente pretendeu executar o objeto com especificações diversas daquelas pactuadas e dispostas no plano de trabalho; não tendo aquiescido o concedente com tal pretensão; houve rescisão unilateral do convênio, plenamente facultada pela Cláusula Décima-Segunda e seu parágrafo segundo do Termo do ajuste; apenas parte dos recursos foi devolvida à União pelo ente federado; a responsabilidade foi acometida ao Sr. Daniel Queiroz de Sant'Ana, titular da Secretaria Estadual encarregada da execução, em todo o período abrangido; as alegações de defesa apresentadas pelo agente não são hábeis para elidir as irregularidades ou afastar a sua responsabilidade; cabe a condenação em débito do referido agente, a irregularidade de suas contas e a aplicação da multa prevista no art. 57 da lei 8.443/92.
	PROPOSTA DE ENCAMINNHAMENTO
	23.	Diante do exposto, submeto os autos à consideração superior, fazendo-os acompanhar das seguintes proposições: 
	23.1.	rejeitar as alegações de defesa do Sr. Daniel Queiroz de Sant'Ana;
	23.2.	julgar irregulares as contas do Sr. Daniel Queiroz de Sant'Ana, com fundamento nos arts. 1º, inciso I, 16, inciso III, alíneas 'b' e 'c', 19, caput, e 23, inciso III, da Lei 8.443/1992 c/c com os arts. 1º, inciso I, 209, inciso III, 210 e 214, inciso III, do Regimento Interno do TCU, condenando-o ao pagamento das importâncias a seguir especificadas e fixando-lhe o prazo de 15 (quinze) dias para que comprove perante este Tribunal, em respeito ao art. 214, inciso III, alínea 'a', do Regimento Interno do TCU, o recolhimento da dívida aos cofres do Tesouro Nacional, atualizada monetariamente e acrescida de juros de mora calculados a partir das datas indicadas até a data do efetivo recolhimento e com o abatimento de valores acaso já satisfeitos, nos termos da legislação vigente:
	Data 
	Valor (R$) 
	Débito/Crédito

	17/5/2011
	1.183.109,26
	Débito

	24/10/2013
	  622.466,12
	Crédito

	Valor atualizado em 31/8/2021 (sem juros) : R$ 1.119.447,98
	23.3.	aplicar ao Sr. Daniel Queiroz de Sant'Ana a multa prevista no art. 57 da Lei 8.443/1992 c/c o art. 267 do Regimento Interno, com a fixação do prazo de quinze dias, a contar da notificação, para comprovar, perante o Tribunal (art. 214, inciso III, alínea 'a', do Regimento Interno) , o recolhimento da dívida ao cofres do Tesouro Nacional, atualizada monetariamente desde a data do acórdão até a do efetivo recolhimento, se for paga após o vencimento, na forma da legislação em vigor;
	23.4.	autorizar, desde logo, a cobrança judicial das dívidas, nos termos do art. 28, inciso II, da Lei 8.443/1992, c/c o art. 219, inciso II, do Regimento Interno do TCU, caso não atendida a notificação;
	23.5.	autorizar, desde logo, se requerido pelo responsável, com fundamento no art. 26, da Lei 8.443/1992, c/c o art. 217 do Regimento Interno do TCU, o parcelamento das dívidas em até 36 (trinta e seis) parcelas, incidindo sobre cada uma, os encargos legais devidos, sem prejuízo de alertá-lo de que, caso opte por essa forma de pagamento, a falta de comprovação do recolhimento de qualquer parcela implicará o vencimento antecipado do saldo devedor, nos termos do art. 26, parágrafo único, da Lei 8.443/1992, c/c o art. 217, §2º, do Regimento Interno do TCU;
	23.6.	enviar cópia do Acórdão que vier a ser proferido ao Ministério da Cidadania, ao Governo do Estado do Acre e ao responsável, para ciência, informando-os que a presente deliberação, acompanhada do Relatório e do Voto que a fundamentam, está disponível para a consulta no endereço www.tcu.gov.br/acordaos, além de esclarecer que, caso requerido, o TCU poderá fornecer sem custos as correspondentes cópias, de forma impressa;
	23.7.	enviar cópia do Acórdão a ser prolatado, bem como do Relatório e do Voto que o fundamentarem, à Procuradoria da República no Estado do Acre, nos termos do § 3º do art. 16 da Lei 8.443/1992 c/c o § 7º do art. 209 do Regimento Interno do TCU, para adoção das medidas cabíveis."
3.	Enfim, por intermédio do Exmo. Sr. Procurador Rodrigo Medeiros de Lima, o MPTCU anuiu, em cota singela (Peça 130) , à aludida proposta da unidade técnica.
É o Relatório.

Thalles Vinicius de Souza Sales (3.625/OAB-AC), representando Daniel Queiroz de Sant'Ana.

Procurador Rodrigo Medeiros de Lima.

TOMADA DE CONTAS ESPECIAL. CONVÊNIO. NÃO COMPROVAÇÃO DA BOA E REGULAR APLICAÇÃO DOS RECURSOS FEDERAIS TRANSFERIDOS. CITAÇÃO. REJEIÇÃO DAS ALEGAÇÕES DE DEFESA. CONTAS IRREGULARES. DÉBITO. MULTA. COMUNICAÇÃO.

TOMADA DE CONTAS ESPECIAL (TCE)

Secretaria de Controle Externo de Tomada de Contas Especial (Secex-TCE).

Trata-se de tomada de contas especial instaurada pela Secretaria Especial do Esporte em desfavor de Daniel Queiroz de Sant'Ana, como então Secretário Estadual de Educação do Acre (gestão: de 1º/1/2011 a 2/4/2014) , diante da não comprovação da boa e regular aplicação dos recursos federais repassados por meio do Convênio n.º 744728/2010 celebrado entre o então Ministério do Esporte e o Estado do Acre, por intermédio da sua Secretaria de Estado de Esporte, Turismo e Lazer, sob o valor de R$ 1.195.059,86 para a produção de materiais esportivos por detentos na Colônia Penal Dr. Francisco D'Oliveira Conde em Rio Branco - AC, tendo a vigência do ajuste sido estipulada para o período de 30/12/2010 a 25/9/2013.
2.	Como visto, a partir do Relatório Complementar de Tomada de Contas Especial n.º 21/2017 (Peça 104) , o tomador de contas assinalou a responsabilidade em desfavor de Daniel Queiroz de Sant'Ana pelo dano ao erário sob o valor original de R$ 762.012,48 em face da não comprovação da boa e regular aplicação dos recursos federais repassados por meio do referido convênio.
3.	Por conseguinte, no âmbito do TCU, a Secex-TCE promoveu a citação de Daniel Queiroz de Sant'Ana pelo dano ao erário sob o valor original de R$ 762.012,48 diante da não comprovação da boa e regular aplicação dos aludidos recursos federais.
4.	Após a regular notificação, Daniel Queiroz de Sant'Ana apresentou as suas alegações de defesa às Peças 123 e 124, tendo apresentado, em síntese, as seguintes alegações: (a) teria lavrado o "termo de indicação do interlocutor Siconv" para Katchussy Ripardo de Matos, concedendo os plenos poderes para tratar, com a área técnica do então Ministério do Esporte, sobre as demandas e os procedimentos para a prestação de contas do aludido convênio; (b) teria sido exonerado do cargo de secretário estadual de Educação e Esporte em 2/4/2014, por meio do Decreto n.º 7.266, de 2014, ao passo que o prazo final para a apresentação da resposta ao Ofício 32/2014/CGFISCO/DEGEP-SNELIS/ME teria ocorrido em 3/10/2014 (Peça 61) , solicitando os documentos complementares para a prestação de contas, e, assim, estaria fora do seu mandato; e (c) as políticas públicas em Esporte estariam sob a responsabilidade da Secretaria Adjunta de Esportes, enquadrando a gestão e a execução do referido Convênio 744728/2010.
5.	De todo modo, após a análise final do feito, a unidade técnica anotou que o referido gestor público não teria promovido a efetiva comprovação da boa e regular aplicação dos aludidos recursos federais e, assim, propôs a irregularidade das contas do aludido responsável para condená-lo ao pagamento do correspondente débito, além de lhe aplicar a subsequente multa legal (Peça 129) ; tendo o Parquet especial anuído a essa proposta (Peça 130) .
6.	O TCU pode incorporar o parecer da unidade técnica a estas razões de decidir.
7.	Bem se sabe que, em sintonia, entre outros, com os Acórdãos 1.194/2009 e 3.991/2015, da 1ª Câmara, os Acórdãos 27/2004, 6.235/2013 e 3.223/2017, da 2ª Câmara, e os Acórdãos 11/1997 e 997/2015, do Plenário, a jurisprudência do TCU estaria firmada no sentido da pessoal responsabilidade do gestor pela comprovação da boa e regular aplicação dos recursos federais, submetendo todo aquele que administra os recursos públicos ao dever de demonstrar o correto emprego dos valores federais, nos termos do art. 70, parágrafo único, da Constituição de 1988 e do art. 93 do Decreto-Lei n.º 200, de 1967.
8.	Por esse ângulo, em função da ausência de elementos capazes de demonstrar a boa e regular aplicação dos recursos federais, para além da ausência de evidenciação do nexo causal entre os recursos federais aportados e os supostos dispêndios incorridos no âmbito do Convênio n.º 744728/2010, a partir da total impugnação das supostas despesas realizadas no aludido ajuste, restou configurada a ofensa não só às regras legais, mas também aos princípios basilares da administração pública, já que, ao final e ao cabo, o responsável deixou de prestar a devida satisfação à sociedade sobre o efetivo emprego dos recursos públicos postos à sua disposição, e, assim, restaria confirmada a presunção legal de dano ao erário em face do eventual desvio ou desperdício dos respectivos recursos federais, restando por aí adequada a proposta da unidade técnica para a condenação do responsável em débito e em multa.
9. 	Não subsistiria, enfim, a prescrição da pretensão punitiva do TCU, já que, nos termos do Acórdão 1441/2016-TCU-Plenário, não teria ocorrido o transcurso superior a dez anos entre a ordem para a citação no âmbito do TCU, em 22/4/2021 (Peça 119) , e a data fatal para a prestação de contas final do aludido convênio, em 24/10/2013 (Peças 51 e 52) .
10. 	Eis que, por meio do aludido Acórdão 1.441/2016 proferido na Sessão Extraordinária de 8/6/2016, o Plenário do TCU firmou o seu entendimento no sentido de que a prescrição da pretensão punitiva deve seguir a regra geral do prazo decenal, contado a partir do fato, em linha com o art. 205 do Código Civil brasileiro, interrompendo a contagem do aludido prazo com a ordem de citação, nos termos do art. 240, caput, da Lei n.º 13.105 (Código Processual Civil) , de 2015.
11. 	Sem prejuízo, no entanto, do respeito a esse entendimento do Tribunal, deve ser reiterada a minha ressalva já registrada em vários outros julgados do TCU no sentido de que, na ausência de lei específica, o TCU não deveria aplicar qualquer prazo prescricional sobre a referida pretensão punitiva ou, então, na pior das hipóteses, o Tribunal deveria aplicar a regra prescricional fixada pela Lei n.º 9.873, de 1999, não só porque ela trata diretamente de prescrição no âmbito do direito administrativo sancionador, mas também porque, entre outras medidas, a aludida lei manda aplicar o prazo prescricional penal, quando a infração administrativa também configure crime, além de determinar expressamente que, diante de ilícito continuado ou permanente, a contagem do prazo deve iniciar a partir da cessação do aludido ilícito.
12. 	A despeito, então, de registrar essa minha posição pessoal, o TCU deve pugnar pela pronta aplicação da multa legal em desfavor do aludido responsável a partir do entendimento fixado pelo aludido Acórdão 1441/2016-TCU-Plenário.
13.	Não subsistiria, de todo modo, a eventual necessidade de promover o retorno do presente processo para buscar a citação de outros eventuais responsáveis, estando esse entendimento, aliás, em plena sintonia com a jurisprudência fixada pelo TCU a partir, por exemplo, dos Acórdãos 4.002/2020 e 5.297/2013, da 2ª Câmara, e dos Acórdãos 1.170/2017 e 1.223/2015, do Plenário, já que a ausência dessa nova citação não resultaria em prejuízo à defesa do atual responsável, não só porque o presente processo já estaria em plenas condições de efetivo julgamento pelo TCU, mas também porque a solidariedade passiva seria legalmente erigida em favor do ente estatal credor, e não das eventuais pessoas privadas devedoras, podendo, se for o caso, o atual condenado ajuizar a superveniente ação regressiva em desfavor de outros eventuais responsáveis supostamente coobrigados.
14.	Contudo, como a malsinada irregularidade configuraria a eventual conduta dolosa no sentido de efetivamente facilitar, permitir ou concorrer para que pessoa física ou jurídica privada incorpore ou utilize, de forma indevida, rendas, verbas ou valores integrantes do acervo patrimonial da administração pública, sem a observância das formalidades legais ou regulamentares aplicáveis, resultando no eventual ilícito doloso de improbidade administrativa causador do aludido prejuízo ao erário, nos termos, por exemplo, do art. 10, I e II, da Lei n.º 8.429, de 1992, com a alteração promovida pela Lei n.º 14.230, de 2021, a eventual prescrição da ação de ressarcimento ao erário também não subsistiria, estando esse entendimento em plena consonância com a jurisprudência fixada pelo STF no bojo do RE 852.475-SP, com o trânsito em julgado a partir de 6/12/2019, diante da Tese de Repercussão Geral n.º 897 no sentido de que "São imprescritíveis as ações de ressarcimento ao erário fundadas na prática de ato doloso tipificado na Lei de Improbidade Administrativa".
15.	Importante assinalar, enfim, que a responsabilidade pelas aludidas irregularidades, com o correspondente débito, não ficaria afastada pela mera edição do "termo de indicação do interlocutor Siconv", com os supostos poderes para tratar da prestação de contas do aludido convênio, ou pela mera exoneração do aludido cargo público, antes da resposta complementar ao órgão repassador federal, nem pela cogitada indicação de as referidas políticas públicas terem sido também conduzidas pela secretaria adjunta, até porque o secretário estadual teria a plena responsabilidade funcional pela correta condução do Convênio 744728/2010 e pela necessária comprovação sobre a efetiva regularidade de todos os dispêndios no âmbito do referido ajuste.
16.	Diante, portanto, dos elementos de convicção até aqui obtidos neste processo, o TCU deve julgar irregulares as contas de Daniel Queiroz de Sant'Ana para condená-lo ao pagamento do correspondente débito, sem prejuízo de lhe aplicar a multa prevista no art. 57 da Lei n.º 8.443, de 1992.
Ante o exposto, pugno pela prolação do Acórdão ora submetido a este Colegiado.
TCU, Sala das Sessões, em 7 de junho de 2022.
Ministro-Substituto ANDRÉ LUÍS DE CARVALHO 
Relator